ACORDAO-COMPLETO-2414420

ACÓRDÃO 12454/2020 ATA 40/2020 - PRIMEIRA CÂMARA

VISTOS, relatados e discutidos estes autos de tomada de contas especial instaurada pelo Fundo Nacional de Saúde (FNS) em desfavor dos Srs. Raimundo Neiva Moreira Neto, Antonio de Lisboa Lopes de Araújo e Márcio de Souza Sá, na condição de secretários municipais de saúde de Timon/MA nos períodos de 1º/1/2009 até 31/12/2012, de 7/1/2013 até 3/6/2013 e de 3/6/2013 até 13/5/2014, respectivamente, em razão da impugnação parcial das despesas dos recursos transferidos referente à não implantação de uma das equipes de suporte básico previstas do Serviço de Atendimento Móvel de Urgência - SAMU 192,
	ACORDAM os Ministros do Tribunal de Contas da União, reunidos em sessão de 1ª Câmara, ante as razões expostas pelo Relator, em:
	9.1. com fundamento no art. 12, §§ 1º e 2º, da Lei 8.443/1992 e no art. 202, §§ 2º e 3º, do Regimento Interno do TCU, fixar novo e improrrogável prazo de 15 (quinze) dias para que o Município de Timon/MA comprove, perante o Tribunal, o recolhimento das importâncias abaixo discriminadas aos cofres do Fundo Nacional de Saúde, atualizadas monetariamente a partir das datas indicadas até a data do efetivo recolhimento, na forma da legislação em vigor:
                      TRIBUNAL DE CONTAS DA UNIÃO	TC Processo 023.684/2017-8
	DATA DA OCORRÊNCIA 
	VALOR ORIGINAL (R$) 

	16/02/2012
	12.500,00

	17/02/2012
	12.500,00

	20/03/2012
	12.500,00

	11/04/2012
	12.500,00

	10/05/2012
	12.500,00

	01/06/2012
	12.500,00

	24/07/2012
	12.500,00

	09/08/2012
	12.500,00

	11/09/2012
	12.500,00

	17/10/2012
	12.500,00

	30/11/2012
	12.500,00

	26/12/2012
	12.500,00

	28/02/2013
	12.500,00

	18/03/2013
	12.500,00

	21/03/2013
	12.500,00

	30/04/2013
	12.500,00

	14/05/2013
	3.750,00

	14/05/2013
	3.750,00

	14/05/2013
	3.750,00

	16/05/2013
	12.500,00

	16/05/2013
	3.750,00

	18/06/2013
	3.750,00

	18/06/2013
	12.500,00

	19/07/2013
	3.750,00

	19/07/2013
	12.500,00

	22/08/2013
	3.750,00

	22/08/2013
	12.500,00

	9.2. encaminhar cópia deste Acordão aos responsáveis e ao Município.

TCE instaurada pelo FNS/MS, em razão da não comprovação da regular aplicação dos recursos repassados pela União ao Município de Timon/MA, na modalidade fundo a fundo, para o pagamento de despesas com recursos do SIA/SUS e AIH nos exercícios de 2012 e 2013.

Primeira Câmara

Prefeitura Municipal de Timon - MA.

3. Responsáveis: Antônio de Lisboa Lopes de Araújo (XXX.500.243-XX); Marcio de Souza Sá (XXX.938.583-XX); Prefeitura Municipal de Timon - MA (06.115.307/0001-14); Raimundo Neiva Moreira Neto (XXX.841.343-XX).

13.1. Ministros presentes: Walton Alencar Rodrigues (Presidente) e Bruno Dantas.
13.2. Ministros-Substitutos convocados: Augusto Sherman Cavalcanti (Relator) e André Luís de Carvalho.

ACORDAO-COMPLETO-2538936

Acórdão 6566/2022 - Primeira Câmara

AUGUSTO SHERMAN

Adoto, como relatório, excerto da instrução elaborada por Auditor Federal lotado na SecexTCE (peça 59) , anuída pelos dirigentes da unidade (peças 60-61) , bem como o Parecer convergente do MP/TCU (peça 62) , em Parecer da lavra do e. Procurador Rodrigo Medeiros de Lima: 
	"INTRODUÇÃO
	Cuidam os autos de tomada de contas especial instaurada pelo Fundo Nacional de Saúde (FNS) em desfavor dos Srs. Raimundo Neiva Moreira Neto, Antonio de Lisboa Lopes de Araújo e Márcio de Souza Sá, na condição de secretários municipais de saúde de Timon/MA nos períodos de 1º/1/2009 até 31/12/2012 (peça 10, p. 1-2) , de 7/1/2013 até 3/6/2013 (peça 10, p. 3-4) e de 3/6/2013 até 13/5/2014 (peça 10, p. 5-6) , respectivamente, em razão da impugnação parcial das despesas dos recursos transferidos ao município pelo FNS, nos exercícios de 2012 e 2013, na modalidade fundo a fundo, referente a não implantação de uma das equipes de suporte básico previstas do Serviço de Atendimento Móvel de Urgência - SAMU 192 (Portaria MS/GM 1308/2007; peça 27) , apesar de a Secretaria Municipal de Saúde de Timon/MA ter recebido os devidos repasses financeiros com esse fim, bem como pela inexistência de registro no Cadastro Nacional de Estabelecimentos de Saúde - CNES. 
HISTÓRICO
2.	Em decorrência de fiscalização realizada no período de 19/8 até 30/8/2013, o Departamento Nacional de Auditoria do SUS (Denasus) lavrou o Relatório de Auditoria nº 13578 (peça 8, p. 1-48) relatando a ocorrência de irregularidades que deram causa a prejuízo aos cofres da União no valor histórico de R$ 276.250,00  (peça 8, p. 9 e 44) .
3.	Em apertada síntese, a equipe de auditoria averiguou que, apesar de o município de Timon/MA ter sido habilitado pelo Ministério da Saúde para implantar/manter uma equipe de suporte avançado do SAMU 192 e quatro equipes de suporte básico (Portaria MS/GM 1308/2007; peça 27) , recebendo mensalmente do Estado do Maranhão e da União recursos financeiros destinados ao custeio dessas equipes, a municipalidade deixou de implantar uma das equipes previstas de suporte básico, dando causa ao recebimento indevido de recursos (Constatação nº 282185 do Relatório de Auditoria nº 13578 do Denasus; peça 8, p. 8 e 9) .
4.	Essa irregularidade deu causa a prejuízos, em valores históricos, de R$ 50.000,00 ao Fundo Estadual de Saúde do Maranhão e de R$ 276.250,00 ao Fundo Nacional de Saúde, correspondentes aos recursos recebidos indevidamente pelo município entre o período de fevereiro/2012 até agosto/2013 (peça 8, p. 9 e 37-44) .
5.	Os auditores do Denasus apontaram como responsáveis pelo prejuízo ao erário os Srs. Raimundo Neiva Moreira Neto, Antonio de Lisboa Lopes de Araújo e Márcio de Souza Sá, na condição de secretários municipais de saúde de Timon/MA (peça 8, p. 9 e 47) , nos períodos de 1º/1/2009 até 31/12/2012 (peça 10, p. 1-2) , de 7/1/2013 até 3/6/2013 (peça 10, p. 3-4) e de 3/6/2013 até 13/5/2014 (peça 10, p. 5-6) , respectivamente.
6.	Diante do não saneamento das irregularidades apontadas e da não devolução dos recursos, o FNS instaurou esta Tomada de Contas Especial. 
7.	Por meio do Relatório Completo do Tomador de Contas Especial nº 28/2017 (peça 19) , concluiu-se pela responsabilidade dos ex-secretários municipais de saúde quanto ao ressarcimento do dano, de acordo com o período de exercício de cada um deles no cargo (peça 19, p. 5 e 8) .
8.	O Relatório de Auditoria nº 528/2017 da Controladoria Geral da União (peça 20) também chegou às mesmas conclusões. Após serem emitidos o Certificado de Auditoria, o Parecer do Dirigente e o Pronunciamento Ministerial (peças 21, 22, e 23) , o processo foi autuado por este Tribunal em 22/8/2017, dando início à fase externa desta TCE.
Fase Externa
9.	Em primeira instrução levada à efeito pela Secex-TCE (peça 28, p. 2, § 14) , concluiu-se que não houve o transcurso de mais de dez anos desde o fato gerador sem que tenha havido a notificação dos responsáveis pela autoridade administrativa federal competente (art. 6º, inciso II c/c art. 19 da IN/TCU 71/2012, modificada pela IN/TCU 76/2016) , uma vez que os recursos foram transferidos entre 2012 e 2013, as despesas impugnadas datam de 16/2/2012 a 22/8/2013 e o município e os responsáveis foram notificados tempestivamente sobre as irregularidades (peça 7 e peça 19, p. 3-8) .
10.	Constatou-se, também, que o valor atualizado do débito apurado (sem juros) em 1º/1/2017 era superior a R$ 100.000,00, na forma estabelecida pelos arts. 6º, inciso I, e 19 da IN/TCU 71/2012, modificada pela IN/TCU 76/2016. Outrossim, não foram encontrados débitos imputáveis aos responsáveis em outros processos em tramitação no Tribunal (peça 28, p. 3, §§ 15-16) .
11.	Contudo, durante essa primeira análise, a auditora que lavrou o feito discordou da responsabilização efetuada pelo tomador de contas especial e pelo órgão de controle interno. 
12.	Pois entendeu que o município de Timon/MA deveria ser responsabilizado pelo dano caracterizado em face do descumprimento de requisitos estabelecidos pelo Ministério da Saúde para a concessão do incentivo financeiro, o que teria maculando o fator gerador do repasse. Isso também afastaria a imputação do débito aos ex-secretários de saúde, cabendo-lhes, em substituição, serem ouvidos em audiência, conforme trecho transcrito a seguir (peça 28, p. 3-5) :
19.    	O motivo para instauração da presente tomada de contas especial está materializado pela impugnação parcial das despesas no valor de R$ 276.250,00, pelo recebimento indevido de incentivo financeiro pela Secretaria Municipal de Saúde de Timon/MA, referente a 4ª equipe do SAMU 192, habilitada por meio da Portaria MS/GM 1308/2007, não implantada, bem como a inexistência de cadastro no CNES (peça 8) . 
20.    A auditoria do SUS constatou, também, que o Cadastro no SCNES das unidades móveis do SAMU 192 de Timon/MA e a escala de plantão apresentada pela SMS divergem da Portaria 1308/2007 tanto em relação à quantidade como em relação ao tipo de unidade (peça 16, p. 3) , pois, conforme  a essa Portaria, o município de Timon/MA passou a contar com 5 equipes do SAMU 192 habilitadas pelo Ministério da Saúde desde o exercício de 2007, sendo 4 equipes de suporte básico (USB) e 1 equipe de suporte avançado (USA) . No entanto, em consulta ao Sistema de Cadastro Nacional de Estabelecimentos de Saúde - (SCNES) , e a escala de plantão apresentada pela Secretaria Municipal de Saúde do município, a equipe constatou que somente 4 Unidades Móveis do SAMU 192 estavam cadastradas, contrariando o art. 2º da Portaria MS/SAS 804/2011, revogada pela Portaria MS/SAS 356, de 8/4/2013 evidenciando que a Secretaria Municipal de Saúde de Timon/MA  não possui equipes suficientes para operacionalizar as 5 unidades móveis habilitadas pelo Ministério da Saúde (peça 16, p. 45-49) .
 (...) 
22.    O Fundo Nacional de Saúde responsabilizou então os Secretários de Saúde do município de Timon/MA (...) pelo recebimento indevido de incentivo financeiro referente equipe de Unidade de Suporte Básico do SAMU 192 (...) não implantada, bem como inexistência de cadastro no CNES.
23.    No entanto, [por meio d]o Acórdão 1072/2017-TCU-Plenário (...) , [o TCU] firmou o seguinte entendimento (...) :
9.3.4 nos casos de débito decorrente do recebimento irregular de recursos federais pelos estados, municípios ou Distrito Federal, em razão de eventuais incorreções nas informações prestadas pelo beneficiário, independentemente do destino final dado aos recursos repassados, cabe ao ente recebedor restituir o Fundo Nacional de Saúde, uma vez que não fazia jus ao repasse, podendo, ainda, haver aplicação de multa ao agente público causador da irregularidade;
24.  Ainda, o Ministro [Bruno Dantas] (...) em seu Voto condutor deixa bem claro a responsabilização dos agentes que por informações incorretas prestadas pelo ente recebedor poderiam acarretar no recebimento irregular de recursos transferidos 'fundo a fundo' in verbis:
II - Caracterização da irregularidade (desvio de finalidade, desvio de objeto, dano ao erário e recebimento de recursos federais pelo ente de forma irregular) 
26. Os casos de recebimento irregular de recursos federais pelo ente - não abarcados pela Lei Complementar 141/2012 - dizem respeito ao não cumprimento de requisitos estabelecidos pelo Ministério da Saúde para a concessão de incentivos financeiros. Em geral, esses requisitos dizem respeito à adesão a estratégias do Ministério e ao atendimento de exigências definidas em seus regramentos.
27. Para exemplificar esse tipo de irregularidade, menciono a Estratégia Saúde da Família. Essa política estabelece que a concessão do incentivo financeiro deve ser realizada com base em informações fornecidas pelo ente recebedor acerca do número de equipes de saúde da família de que dispõe. Assim, eventuais falhas nas informações prestadas pelo ente recebedor poderiam acarretar no recebimento irregular de recursos transferidos 'fundo a fundo'.
28. 	Nesses casos, o não atendimento às condicionantes estabelecidas para a realização dessas transferências maculam o fato gerador do repasse, tornando-o nulo e ensejando a restituição do Fundo Nacional de Saúde, independentemente da destinação final dos recursos.
29. Importante esclarecer que, ainda que sejam identificados indícios de malversação na aplicação de recursos recebidos irregularmente, o Fundo Nacional de Saúde deve ser recomposto pelo ente beneficiário, restando aos órgãos de controle locais a competência para adoção de providências com vistas à responsabilização e ao ressarcimento do erário municipal ou estadual.
25.    	Assim, considerando o entendimento do supra do Acórdão 1072/2017-TCU-Plenário, a atribuição de responsabilidade deve ser imputada ao Município de Timon/MA para apresentar alegações de defesa em relação ao débito apurado, na forma dos arts. 10, § 1º e 12, incisos I e II, da Lei 8.443/1992 c/c o art. 202, incisos I e II do Regimento Interno/TCU.
26.  Ainda, a análise promovida permitiu definir a responsabilidade individual dos Srs. Raimundo Neiva Moreira Neto, Antônio de Lisboa Lopes de Araújo e Márcio de Souza Sá pelos atos de gestão inquinados, os quais, apesar de não configurarem débito, ensejam, na forma dos arts. 10, § 1º, e 12, incisos I e III, da Lei 8.443/1992 c/c o art. 202, incisos I e III, do RI/TCU, a audiência dos responsáveis.
13.	Essa proposição foi acolhida pelo corpo diretivo da unidade técnica (peças 29 e 30) , tendo o secretário da Secex-TCE se pronunciado em 6/6/2018 pela citação do município e pelas audiências de seus ex-secretários de saúde.
14.		Ato contínuo, após serem comunicados, os responsáveis apresentaram as suas razões de justificativas conforme quadro abaixo:
	Responsável
	Comunicação e Aviso de Recebimento (AR) 
	Pedido de prorrogação de prazo
	Razões de justificativa

	Sr. Raimundo Neiva Moreira Neto 
 (Ofício 1381/2018-TCU/Secex-TCE) 
	peças 37 e 40
	peça 43
	peça 49

	Sr. Antonio de Lisboa Lopes de Araújo 
 (Ofício 1379/2018-TCU/Secex-TCE) 
	peças 33 e 42
	peça 45
	peça 54

	Sr. Márcio de Souza Sá 
 (Ofício 1380/2018-TCU/Secex-TCE) 
	peças 31 e 39
	peça 51
	peça 52

Quadro 1 - Comunicações dos responsáveis.
15.	Por outro lado, apesar de o município de Timon/MA ter sido devidamente citado, na pessoa do seu representante legal e atual prefeito, Sr, Luciano Ferreira de Sousa (peças 35 e 41; Ofício 1382/2018-TCU/Secex-TCE e Aviso de Recebimento) , o ente federativo não apresentou alegações de defesa dentro dos prazos regimentais. 
16.	Cumpre registrar que consta deste processo, à peça 44, comunicação não assinada e sem número, datada de 24/10/2018, pela qual se solicitou prorrogação de prazo para que o município apresentasse suas alegações de defesa.
17.	Registre-se que todos os pedidos interpostos solicitando extensão de prazo foram deferidos (peças 46, 47, 48, 57 e 58) . Também cabe destacar que o TCU não está obrigado a notificar os autores dessas solicitações por ofício quanto ao deferimento de seus pedidos de prorrogação, em conformidade com o parágrafo único do art. 183 do Regimento Interno do TCU, c/c o art. 19, § 6º, da Resolução TCU 170/2004, e orientação constante do Memorando-Circular 40/2015-Segecex.
EXAME TÉCNICO
18.	O município de Timon/MA e os Srs. Raimundo Neiva Moreira Neto, Antonio de Lisboa Lopes de Araújo e Márcio de Souza Sá foram ouvidos em decorrência das seguintes irregularidades:
a) citação do 	município de Timon/MA (peça 35)  
a.1) Irregularidade: impugnação parcial das despesas realizadas com recursos repassados ao Município de Timon/MA, pelo Fundo Nacional de Saúde, na modalidade fundo a fundo, no período de 17/2/2012 a 22/8/2013, pelo recebimento indevido de incentivo financeiro referente equipe de USB do SAMU 192, habilitada por meio da Portaria MS/GM 1308/2007, não implantada até a data da auditoria, bem como inexistência de Cadastro no CNES, conforme extrato de transferências do Fundo Nacional de Saúde; Relatório SCNES de Unidades Móveis de Nível Pré-Hospitalar na área de urgência, extraídos em 21/11/2013;
a.2) Valor histórico: R$ 276.250,00;
a.3) Conduta: receber irregularmente recursos federais, referente a 5 equipes do SAMU 192 habilitadas pelo Ministério da Saúde desde 2007, sendo 4 equipes de suporte básico e 1 equipe de suporte avançado, quando deveria ter recebido por apenas 4 unidades móveis cadastradas no SCNES, contrariando o art. 2º da Portaria MS7SAS 804/2011, revogada pela Portaria MS/SAS 356, de 8/4/2013, evidenciando que a Secretaria Municipal de Saúde de Timon/MA não possui equipes suficientes para operacionaliz ar as 5 unidades móveis;
a.4) Dispositivos violados: artigo 1° da Portaria MS/GM n° 1308/2007; parágrafo único do artigo 7° da Portaria MS/SAS n° 804/2011, revogada pela Portaria MS/SAS n° 356/2013.
b) audiência dos 	Srs. Raimundo Neiva Moreira Neto, Antonio de Lisboa Lopes de Araújo e Márcio de Souza Sá (peças 31, 33 e 37) 
b.1) Irregularidade: não exercício das suas prerrogativas legais na gestão dos recursos do SUS, contribuindo para a ocorrência de dano ao erário, pela não implantação da  4ª Unidade Básica de Saúde (USB) do SAMU 192, habilitada por meio da Portaria MS/GM 1308/2007, mas não implantada pela SMS, bem como inexistência de seu Cadastro no CNES, conforme extrato de transferências do Fundo Nacional de Saúde; Relatório SCNES de Unidades Móveis de Nível Pré-Hospitalar na área de urgência, extraídos em 21/11/2013;
b.2) Conduta: não adotar providências com vistas à regularização da 4ª Unidade Básica de Saúde do SAMU 192 e cadastramento da equipe no CNES, contrariando o disposto na Portaria MS/GM 1308/2007 quando deveria ter implantado a 4ª equipe USB e realizado o cadastramento no CNES;
b.3) Dispositivos violados: Lei 8080/1990, art. 9º, inciso III, e Portaria GM/MS 648/2006, Capítulo I, item 2.1, capítulo II, item 2) , e Acórdão 1074/2017-TCU-Plenário.
19.	Os Srs. Raimundo Neiva Moreira Neto, Antonio de Lisboa Lopes de Araújo e Márcio de Souza Sá apresentaram suas razões de justificativa às peças 49, 54 e 52, respectivamente.
20.	O município de Timon/MA não apresentou alegações de defesa.
21.	É importante destacar que, em que pese o Sr. Márcio de Souza Sá ocupe atualmente o cargo de secretário de saúde do município, o documento apresentado por ele (peça 52) não pode ser aproveitado como alegações de defesa ao ente federativo. 
22.	A uma, porque essa peça foi produzida e assinada pela representante legal do secretário municipal (peça 50 e peça 52, p. 3) , constituindo-se das razões de justificativa do gestor. A duas, porque por meio desse documento o secretário municipal não buscou afastar a responsabilidade da municipalidade, e sim o oposto, chegando a declarar que o TCU deve 'atribuir ao município a [responsabilidade pela] devolução dos recursos, visto ter sido o mesmo, no período em análise, o beneficiário direto dos repasses (...) ' (peça 52, p. 2) .
23.	Diante desses fatos, entende-se que o Tribunal deve declarar o município como revel, nos termos do § 8º do art. 202 do Regimento Interno do TCU, dando-se prosseguimento ao processo.
24.	A seguir, prossegue-se para a análise das razões de justificativa apresentadas pelos responsáveis, as quais são apreciadas conjuntamente.
Análise das Razões de Justificativa (peças 49, 54 e 52) 
25.	O Sr. Raimundo Neiva Moreira Neto (gestão de 1º/1/2009 até 31/12/2012) , à peça 49, buscou contextualizar à realidade do município e as circunstâncias em que são prestados os serviços do Serviço Móvel de Urgência (SAMU) naquela localidade, registrando que o município de Timon/MA (considerando a sua localização, número de habitantes e extensão territorial) exigia um quantitativo de atendimentos do SAMU muito superior quando comparado com outros municípios (cerca de 170.000 habitantes, tendo densidade de 84,0 hab/km2, em uma área de 1.740.559 km2) .
26.	Defende que tais fatos fazem com que os custos operacionais de cada equipe do SAMU sejam mais elevados do que os de outros municípios, considerando-se ainda o alto número de chamadas do serviço em Timon/MA (10.163 em 2012) . Por isso, em sua opinião os recursos de R$ 12.500,00 recebidos da União, por equipe, não possibilitavam o custeio adequado das equipes mantidas pelo município.
27.	O Sr. Raimundo ainda enfatiza que o Denasus, ao confirmar a não implantação/manutenção da totalidade das quatro equipes de suporte básico, também verificou que os recursos recebidos foram devidamente aplicados nos custeio e manutenção do SAMU.
28.	Dessa forma, finaliza solicitando a não aplicação de qualquer sanção, enfatizando que não houve, de sua parte, dolo ou má-fé.
29.	Quanto ao Sr. Antonio de Lisboa Lopes de Araújo (gestão 7/1/2013 até 3/6/2013) , o ex-secretário afirma, à peça 54, que assumiu a Secretaria de Saúde do Município em uma situação caótica, enfrentando diversos problemas administrativos, além de falta de recursos e de informações, não disponibilizadas pela gestão anterior, sendo decretada situação de emergência por sessenta dias pelo prefeito sucessor à época, no início de 2013 (peça 54, p. 23-27) , posteriormente prorrogada por mais sessenta dias.
30.	Ele relembra que não teve tempo suficiente (exerceu o cargo de secretário por cerca de 150 dias, dos quais 120 com o município em estado de emergência) para diagnosticar ou identificar todas as possíveis irregularidades, falhas e inconsistência em áreas e processos da secretaria, especialmente quanto àquela noticiada por meio da Constatação nº 282185 do Relatório de Auditoria nº 13578 do Denasus.
31.	O Sr. Antonio destaca que a irregularidade apontada adveio de vícios instituídos pela gestão municipal de saúde anterior, não tendo ele tempo hábil, em seu curto período como secretário, para identificá-la, o que só ocorreu durante a execução da auditoria do Denasus e após o seu afastamento da secretaria de saúde (a auditoria ocorreu em agosto de 2013 - peça 8, p. 3 - quando ele já havia sido exonerado do cargo a pedido, em junho de 2013 - peça 10, p. 4) .
32.	Ele também enfatiza que jamais tirou proveito próprio da falha originária da gestão anterior, não agiu de má-fé e nunca buscou beneficiar a quem quer que seja.
33.	O Sr. Antonio finaliza solicitando que sejam acatadas as suas justificativas para que não lhe seja imputada qualquer penalidade ou restrição, devendo o TCU atribuir a responsabilidade pela devolução dos recursos ao município, pois esse foi o beneficiário direto dos repasses.
34.	Por sua vez, o Sr. Márcio de Souza Sá (gestão 3/6/2013 até 13/5/2014 e atual secretário de saúde do município de Timon/MA) afirma, em suas razões de justificativa à peça 52, que teve ciência da irregularidade após a relatoria do Denasus, pois não teria sido informado dessa impropriedade pelas gestões anteriores. Por isso presumia que as informações prestadas pelo município estavam corretas.
35.	Enfatiza que não houve, da sua parte, descaso, proveito próprio, benefício a terceiros ou má-fé na gestão dos recursos públicos, mas tão somente o não conhecimento de uma irregularidade que perdurava desde 2012. Destaca, ainda, que o relatório de auditoria não menciona o emprego dos recursos arguidos em outras finalidades que não em serviços de saúde.
36.	Por fim, o Sr. Márcio solicita que os esclarecimentos prestados sejam acatados com o intuito de lhe afastar a aplicação de penalidades ou restrições, devendo-se atribuir ao município a responsabilidade pela devolução dos recursos, visto esse ter sido o beneficiário dos repasses.
37.	De início, convém destacar que a nenhum dos responsáveis tentou afastar a ocorrência da irregularidade que deu causa ao prejuízo ao erário. Ou seja, a irregularidade restou caracterizada. 
38.	Por outro lado, as alegações apresentadas tiveram o objetivo de tentar justificar a conduta dos gestores em face dessa impropriedade, sendo baseadas em duas vertentes: (i) os recursos eram necessários ao município, sendo insuficientes para implantar/manter todas as equipes do SAMU 192 pactuadas junto ao Ministério da Saúde; (ii) a irregularidade se perpetuava desde 2012, não sendo detectada pelas gestões iniciadas em 2013 e antes da realização da auditoria do Denasus.
39.	Contudo, assim como já identificado em auditoria, não há como negar que os secretários municipais arrolados eram os gestores dos recursos repassados pelo FNS e sabiam que a secretaria de saúde municipal tinha a obrigação de cumprir os compromissos e responsabilidades assumidos junto ao Ministério da Saúde, os quais vinculavam o motivo dos repasses e a destinação desses recursos, considerando-se que no âmbito da Administração Pública não há liberdade nem vontade pessoal, sendo permitido ao gestor fazer o que a lei autoriza.
40.	Ademais, reputa-se como extremamente grave quando gestores municipais manipulam informações, fornecem dados incorretos ou assumem compromissos com o intuito de nunca os cumprirem, e somente para aumentar os recursos repassados aos seus respectivos entes, ao arrepio dos princípios basilares do financiamento público tripartite da saúde. Pois caso isso se torne uma regra, e não uma exceção, perde-se o sentido de haver a articulação e a coordenação entre os gestores governamentais de diferentes esferas no âmbito do modelo adotado pela saúde, colocando-se em risco o próprio funcionamento descentralizado do SUS dentro do pacto federativo.
41.	Por isso, entende-se que as alegações apresentadas não devem ser acolhidas, pois essas não têm o condão de afastar as responsabilidades dos gestores sobre a irregularidade apontada, devendo o Tribunal julgar suas contas irregulares, nos termos do artigo 16, inciso III, alínea 'b', da Lei 8.443/1992, aplicando-lhes a multa prevista pelo art. 58, inciso II, da mesma lei, considerando que os atos praticados deram causa à grave infração à norma legal e regulamentar.
42.	Nesse sentido, também se constatou que não se ocorreu a prescrição da pretensão punitiva do Tribunal, pois o acometimento das irregularidades data de 2012 a 2013, sendo que a decisão pelo chamamento dos responsáveis em audiência ocorreu em 6/6/2018 (peça 30) .
43.	Naturalmente, caso o Tribunal acolha a proposta de rejeição das razões de justificativa dos responsáveis, imputando-lhes multa, cada gestor deve receber uma gradação adequada da sanção, considerando-se a gestão em que a irregularidade se iniciou (a qual teria maior responsabilidade pelo dano) e o tempo de perpetuação dessa impropriedade durante o exercício da função de secretário de saúde por cada responsável.
CONCLUSÃO
44.	Em face da análise promovida na seção 'Exame Técnico', propõe-se rejeitar as razões de justificativa apresentadas pelos Srs. Raimundo Neiva Moreira Neto, Antonio de Lisboa Lopes de Araújo e Márcio de Souza Sá, uma vez que não foram suficientes para sanear a irregularidade a eles atribuídas (§§ 25-43) , julgando suas contas irregulares e aplicando-lhes multa.
45.	Tendo sido devidamente citado e configurada revelia frente à citação deste Tribunal (§§ 15-16 e 20-23) , propõe-se conceder ao município de Timon/MA novo e improrrogável prazo de quinze dias para o recolhimento da importância devida, atualizada monetariamente (sem a incidência de juros moratórios) , nos termos do art. 12, §§ 1º e 2º, da Lei 8.443/1992, c/c o art. 202, §§ 2º e 3º, do RITCU.
46.	Em que pese os referidos dispositivos registrem a necessidade de aferição do requisito da boa-fé para a concessão de novo e improrrogável prazo para recolhimento do débito, a jurisprudência deste Tribunal tem considerado que a boa-fé dos entes federados é presumida (Acórdão 2968/2015-TCU-Segunda Câmara da relatoria do Min. Augusto Nardes, 3.705/2015-TCU-2ª Câmara da relatoria do Min. Raimundo Carreiro e 5.214/2015-TCU-2ª Câmara da relatoria do Min. Vital do Rêgo) .
PROPOSTA DE ENCAMINHAMENTO
47.	Diante do exposto, submetemos os autos à consideração superior, propondo ao Tribunal:
a) com fundamento nos arts. 1º, inciso I, 16, inciso III, alínea 'b', da Lei 8.443/1992 c/c os arts. 19, parágrafo único, e 23, inciso III, da mesma Lei, e com arts. 1º, inciso I, 209, inciso II, 210, §2º, e 214, inciso III, do Regimento Interno, que sejam julgadas irregulares as contas dos Srs. Raimundo Neiva Moreira Neto (XXX.841.343-XX) , Antonio de Lisboa Lopes de Araújo (XXX.500.243-XX) e Márcio de Souza Sá (XXX.938.583-XX) , na condição de secretários de saúde do município de Timon/MA à época dos fatos;
b) aplicar aos Srs. Raimundo Neiva Moreira Neto (XXX.841.343-XX) , Antonio de Lisboa Lopes de Araújo (XXX.500.243-XX) e Márcio de Souza Sá (XXX.938.583-XX) , individualmente, a multa prevista no art. 58, inciso II, da Lei 8.443/1992 c/c o art. 268, inciso I, do Regimento Interno, fixando-lhes o prazo de 15 (quinze) dias, a contar das notificações, para comprovarem, perante o Tribunal (art. 214, inciso III, alínea 'a', do Regimento Interno) , os recolhimentos das dívidas aos cofres do Tesouro Nacional, atualizadas monetariamente desde a data do presente acórdão até a dos efetivos recolhimentos, se forem pagas após o vencimento, na forma da legislação em vigor;
c) com fundamento no art. 12, §§ 1º e 2º, da Lei 8.443/1992 e no art. 202, §§ 2º e 3º do Regimento Interno do TCU, fixar novo e improrrogável prazo de 15 (quinze) dias para que o Município de Timon/MA comprove, perante o Tribunal, o recolhimento das importâncias abaixo discriminadas aos cofres do Fundo Nacional de Saúde, atualizadas monetariamente a partir das datas indicadas até a data do efetivo recolhimento, na forma da legislação em vigor:
                      TRIBUNAL DE CONTAS DA UNIÃO	TC Processo 023.684/2017-8
	DATA DA OCORRÊNCIA 
	VALOR ORIGINAL (R$) 

	16/02/2012
	12.500,00

	17/02/2012
	12.500,00

	20/03/2012
	12.500,00

	11/04/2012
	12.500,00

	10/05/2012
	12.500,00

	01/06/2012
	12.500,00

	24/07/2012
	12.500,00

	09/08/2012
	12.500,00

	11/09/2012
	12.500,00

	17/10/2012
	12.500,00

	30/11/2012
	12.500,00

	26/12/2012
	12.500,00

	28/02/2013
	12.500,00

	18/03/2013
	12.500,00

	21/03/2013
	12.500,00

	30/04/2013
	12.500,00

	14/05/2013
	3.750,00

	14/05/2013
	3.750,00

	14/05/2013
	3.750,00

	16/05/2013
	12.500,00

	16/05/2013
	3.750,00

	18/06/2013
	3.750,00

	18/06/2013
	12.500,00

	19/07/2013
	3.750,00

	19/07/2013
	12.500,00

	22/08/2013
	3.750,00

	22/08/2013
	12.500,00

Valor atualizado até 26/3/2019, sem aplicação de juros: R$ 397.300,00
d) autorizar, desde logo, a cobrança judicial das dívidas, caso não atendidas as notificações, nos termos do art. 28, inciso II, da Lei 8.443/92;
e) autorizar, caso requerido e se o processo não tiver sido remetido para cobrança judicial, o parcelamento das dívidas em até 36 (trinta e seis) parcelas mensais e consecutivas, nos termos do art. 26 da Lei 8.443/1992 c/c o art. 217 do RI/TCU, fixando-se o vencimento da primeira parcela em quinze dias, a contar do recebimento da notificação, e os das demais a cada 30 dias, devendo incidir sobre cada valor mensal os correspondentes acréscimos legais, na forma prevista na legislação em vigor, bem como esclarecer ao responsável que, em caso de parcelamento da dívida, a falta de pagamento de qualquer parcela importará no vencimento antecipado do saldo devedor (art. 217, § 2º, do RI/TCU) .".
2.	Adiante o Parecer do MP/TCU (peça 62) :
"Tem-se à frente Tomada de Contas Especial (TCE) autuada pelo Fundo Nacional de Saúde (FNS) contra os seguintes ex-secretários municipais de saúde de Timon/MA: Srs. Raimundo Neiva Moreira Neto (de 1º/1/2009 a 31/12/2012, cf. peça 10, p. 1-2) ; Antonio de Lisboa Lopes de Araújo (de 7/1/2013 até 3/6/2013, cf. peça 10, p. 3-4) ; e Márcio de Souza Sá (de 3/6/2013 a 13/5/2014, cf. peça 10, p. 5-6) . O processo motiva-se pela irregularidade seguinte, originalmente detectada pelo Denasus (peça 8, p. 8) : 
De acordo com a Portaria MS/GM n° 1308/2007, o município de Timon habilitou com o Ministério da Saúde 01 equipe de suporte avançado do SAMU 192 e 04 equipes de suporte básico, recebendo mensalmente do Estado do Maranhão e da União recursos financeiros destinados ao custeio dessas equipes. No entanto, nas Escalas de Plantões apresentadas pela Central do SAMU 192 constam como em atividade 01 equipe de suporte avançado e somente 03 equipes de suporte básico, evidenciando que o município de Timon não implantou uma das equipes de suporte básico e está recebendo indevidamente da União e do Estado do Maranhão o valor mensal de R$ 18.750,00. Valor que deverá ser devolvido pelo menos nas competências referentes ao período auditado, além de o município ficar sujeito à suspensão de futuros repasses até a correção da irregularidade, conforme determina o artigo 34 da Portaria MS/GM n° 1010/2012.
 (grifamos) 
2.	Ademais, apurou-se que a dissonância acima refletia-se no Cadastro Nacional de Estabelecimentos de Saúde (CNES) , uma vez que, 'em consulta ao Sistema de Cadastro Nacional de Estabelecimentos de Saúde - (SCNES) , e à escala de plantão apresentada pela Secretaria Municipal de Saúde do município, a equipe constatou que somente 4 Unidades Móveis do SAMU 192 estavam cadastradas, contrariando o art. 2º da Portaria MS/SAS 804/2011 (...) evidenciando que a Secretaria Municipal de Saúde de Timon/MA não possui equipes suficientes para operacionalizar as 5 unidades móveis habilitadas pelo Ministério da Saúde' (peça 28, p. 3) .
3.	Ingresso o feito no Tribunal, a unidade técnica entendeu (peças 28-30) que o dano ao erário deveria ser suportado pelo ente municipal, e não pelos ex-agentes públicos, os quais foram instados a apresentar razões de justificativas (peças 31, 33 e 35) . Citado (peça 41) , o município não se manifestou, quedando-se revel.
4.	Entre as razões de justificativa apresentadas (peças 49, 52 e 54) , a Secex-TCE identificou argumentos de duas ordens: ' (i) os recursos eram necessários ao município, sendo insuficientes para implantar/manter todas as equipes do SAMU 192 pactuadas junto ao Ministério da Saúde; (ii) a irregularidade se perpetuava desde 2012, não sendo detectada pelas gestões iniciadas em 2013 e antes da realização da auditoria do Denasus' (peça 59, p. 6) .
5.	Reputando-os insuficientes para elidir a irregularidade, a unidade técnica propugnou por que o Tribunal julgasse irregulares as contas dos três ex-secretários municipais, aplicando-lhes a multa amparada no art. 58, inciso II, da Lei 8.443/1992. Quanto ao débito, propôs a renovação de prazo para que o município recolha os respectivos valores aos cofres do Fundo Nacional de Saúde (peça 59, p. 7 e ss.) .
6.	O Ministério Público de Contas da União aquiesce à solução propugnada à peça 59, porquanto abalizada no entendimento firmado via item 9.3.4 do Acórdão 1072/2017-TCU-Plenário (Rel. Min. Bruno Dantas) :
ACORDAM os Ministros do Tribunal de Contas da União, reunidos em sessão do Plenário, ante as razões expostas pelo relator, em:
[...]
9.3. firmar os seguintes entendimentos acerca do tratamento que deve ser dado aos débitos relativos a recursos federais do Sistema Único da Saúde (SUS) transferidos 'fundo a fundo' aos estados, municípios e ao Distrito Federal, em especial no que diz respeito à interpretação e à aplicação do art. 27 da Lei Complementar 141/2012:
[...]
9.3.4. nos casos de débito decorrente do recebimento irregular de recursos federais pelos estados, municípios ou Distrito Federal, em razão de eventuais incorreções nas informações prestadas pelo beneficiário, independentemente do destino final dado aos recursos repassados, cabe ao ente recebedor restituir o Fundo Nacional de Saúde, uma vez que não fazia jus ao repasse, podendo, ainda, haver aplicação de multa ao agente público causador da irregularidade;
7.	Estando a proposição da unidade técnica em consonância com o entendimento acima reproduzido, endossamos o encaminhamento proposto à peça 59, p. 7-9, também merecedor da anuência do escalão diretivo da secretaria (peças 60 e 61) .".
	É o relatório.

Adriana Santos Matos (18101/OAB-MA), representando Antônio de Lisboa Lopes de Araújo e Marcio de Souza Sá.

Procurador Rodrigo Medeiros de Lima.

TOMADA DE CONTAS ESPECIAL. RECURSOS DO FUNDO NACIONAL DE SAÚDE. IMPUGNAÇÃO PARCIAL. CITAÇÃO DO MUNICÍPIO. REVELIA. FIXAÇÃO DE NOVO E IMPRORROGÁVEL PRAZO.

TOMADA DE CONTAS ESPECIAL (TCE)

Secretaria de Controle Externo de Tomada de Contas Especial (SecexTCE).

Em exame Tomada de Contas Especial (TCE) autuada pelo Fundo Nacional de Saúde (FNS) contra os seguintes ex-secretários municipais de saúde de Timon/MA Srs. Raimundo Neiva Moreira Neto (de 1º/1/2009 a 31/12/2012 - peça 10, p. 1-2) ; Antonio de Lisboa Lopes de Araújo (de 7/1/2013 até 3/6/2013 - peça 10, p. 3-4) ; e Márcio de Souza Sá (de 3/6/2013 a 13/5/2014 - peça 10, p. 5-6) .
Por meio de auditoria realizada pelo Denasus (Departamento Nacional de Auditoria do SUS) em agosto de 2013, constatou-se que o município de Timon não implantou uma das equipes de suporte básico do Samu 192, embora estivesse recebendo da União e do Estado do Maranhão o valor mensal de R$ 18.750,00 relativamente a esta equipe (peça 8, p. 8-9, constatação 282185) . 
Tal descompasso refletia-se no Cadastro Nacional de Estabelecimentos de Saúde (CNES) , uma vez que, "em consulta ao Sistema de Cadastro Nacional de Estabelecimentos de Saúde - (SCNES) , e à escala de plantão apresentada pela Secretaria Municipal de Saúde do município, a equipe constatou que somente 4 Unidades Móveis do SAMU 192 estavam cadastradas, contrariando o art. 2º da Portaria MS/SAS 804/2011 (...) evidenciando que a Secretaria Municipal de Saúde de Timon/MA não possui equipes suficientes para operacionalizar as 5 unidades móveis habilitadas pelo Ministério da Saúde" (peça 8, p. 16, constatação 275442; peça 28, p. 3) .
Já no âmbito desta Corte, após exame preliminar dos elementos que compõem os autos (peças 28-30) , a SecexTCE entendeu que o referido dano deveria ser suportado exclusivamente pelo ente municipal, tendo sido os ex-agentes públicos instados a apresentar tão-somente razões de justificativas (peças 31, 33 e 35) e o ente público chamado a apresentar alegações de defesa (peça 35) . 
Em sua derradeira instrução, a unidade técnica propõe, (peças 59-61) - com a chancela do Parquet especializado (peça 62) - que o Tribunal julgue irregulares as contas dos três ex-secretários municipais, aplicando-lhes a multa amparada no art. 58, inciso II, da Lei 8.443/1992. Quanto ao débito, a SecexTCE recomenda a renovação de prazo para que o município recolha os respectivos valores aos cofres do Fundo Nacional de Saúde (peça 59, p. 7) .
Com as vênias de estilo, deixo de acolher, neste momento, a proposta instrutória quanto ao julgamento das presentes contas e aplicação de multa aos ex-gestores, sem prejuízo de endossar a proposta de fixação de novo e improrrogável prazo para recolhimento da dívida à municipalidade.
Entendo que deve restar diferida, para o próximo exame de mérito, a apreciação das contas dos gestores, com vistas a se preservar o bom andamento da marcha processual. 
Em relação à comuna, a despeito de ter sido regularmente citada (peças 35 e 41) , o Município não se manifestou, quedando-se revel, nos termos do § 8º do art. 202 do Regimento Interno do TCU, dando-se prosseguimento ao processo. 
Consoante aponta a unidade técnica, destaco que, em que pese o Sr. Márcio de Souza Sá ocupar atualmente o cargo de secretário de saúde do município (peça 52, p. 1) e de ter se realizado sua audiência, a manifestação por ele apresentada (peça 52) não pode ser aproveitada como alegações de defesa em benefício do ente federativo, especialmente considerando-se seu teor, porquanto o secretário municipal não buscou afastar a responsabilidade da municipalidade, e sim o oposto, chegando a declarar que o TCU deve "atribuir ao município a [responsabilidade pela] devolução dos recursos, visto ter sido o mesmo, no período em análise, o beneficiário direto dos repasses (...) " (peça 52, p. 2) .
De qualquer forma, no tocante à responsabilidade do Município, considero que, ao presente caso aplica-se o entendimento firmado no item 9.3.4 do Acórdão 1072/2017-TCU-Plenário (relator Min. Bruno Dantas) , no sentido de que, nas situações de débito decorrente do recebimento irregular de recursos federais por entes subnacionais, em razão de eventuais incorreções nas informações prestadas pelo beneficiário, independentemente do destino final dado aos recursos repassados, cabe ao ente recebedor restituir ao Fundo Nacional de Saúde, uma vez que não fazia jus ao repasse, podendo, ainda, haver aplicação de multa ao agente público causador da irregularidade.
Com efeito, acolho parcialmente a proposta instrutória, no sentido de conceder ao município de Timon/MA novo e improrrogável prazo para que comprove, perante o Tribunal, o recolhimento das importâncias apuradas aos cofres do Fundo Nacional de Saúde (R$ 276.250,00, em valores históricos) , nos termos do art. 12, §§ 1º e 2º, da Lei 8.443/1992, c/c o art. 202, §§ 2º e 3º, do RITCU.
Em que pese os referidos dispositivos registrem a necessidade de aferição do requisito da boa-fé para tal encaminhamento, a jurisprudência deste Tribunal tem considerado presumida a boa-fé dos entes federados, a exemplo do Acórdão 2968/2015-TCU-Segunda Câmara (relator Min. Augusto Nardes) . 
Ante o exposto, manifesto-me por que o Tribunal aprove o acórdão que ora submeto à deliberação deste Colegiado.
TCU, Sala das Sessões Ministro Luciano Brandão Alves de Souza, em 10 de novembro de 2020.
AUGUSTO SHERMAN CAVALCANTI 
Relator